臺灣高雄地方法院民事裁定　　　　　　　　100年度再字第4號
再審原告　　尤建誠
再審被告　　余慶德
　　　　　　余錦芬
　　　　　　余能文
　　　　　　余長雄
　　　　　　余啟南
　　　　　　余建勝
　　　　　　余辨
　　　　　　余秋雲
　　　　　　余許愛
　　　　　　余勝雄
　　　　　　余勝章
　　　　　　林翠敏
　　　　　　余嘉豪
　　　　　　余丹寧
　　　　　　余采臣
　　　　　　余加郡
　　　　　　余福男
　　　　　　余春明
　　　　　　余天錫
　　　　　　余信宏
　　　　　　余冠輝
　　　　　　余啟章
　　　　　　余啟彬原名林彬.
　　　　　　余加魯
　　　　　　余振榮
　　　　　　余康昭
　　　　　　余明翰原名余明火.
　　　　　　余明城
　　　　　　余莉卉原名余麗惠.
　　　　　　余巡令
　　　　　　黃美月
　　　　　　馬萬掌
　　　　　　余萬春
　　　　　　馬潤德
　　　　　　余馬承
　　　　　　余再興
　　　　　　呂石定
　　　　　　余清輝
　　　　　　余清男
　　　　　　余清潔
　　　　　　余清池
　　　　　　余萬益
　　　　　　王余玉真
　　　　　　余俊德
　　　　　　余昌融
　　　　　　余昌穎
上列當事人間請求再審之訴事件，再審原告對於民國99年3 月26
日本院98年度訴字第1231號確定判決提起再審之訴，本院裁定如
下：
    主  文
再審之訴駁回。
再審訴訟費用由再審原告負擔。
    理  由
壹、程序部份：
    按再審之訴應於30日之不變期間內提起；前項期間自判決確
    定時起算，判決於送達前確定者，自送達時起算；其再審之
    理由發生或知悉在後者，均自知悉時起算，民事訴訟法第50
    0條第1項、第2 項前段定有明文。查兩造前因分割共有物事
    件，經本院於民國99年3 月26日，以本院98年度訴字第1231
    號判決在案，嗣經再審原告上訴於臺灣高等法院高雄分院，
    惟因未繳納第二審裁判費，而經臺灣高等法院高雄分院以該
    院99年度上字第109 號民事裁定駁回上訴；而再審原告再就
    上述臺灣高等法院高雄分院所為民事裁定提起抗告，而經最
    高法院以99年台抗字第73 6號裁定駁回抗告，該抗告駁回裁
    定於99年10月1日送達予再審原告收受，是再審原告於99 年
    10月18日提起再審之訴，經核尚未逾前揭法定不變期間，故
    本件再審之訴程序應屬合法，先予敘明。
貳、實體部份：
一、再審原告主張：
（一）本件共有物分割係高雄市○○區○○段第326 地號土地、
      地目建、面積1,112 平方公尺（下稱系爭土地），須以地
      目、使用分區為定，視有無違反土地法與相關地政法規，
      方得分割之，直轄市土地尚須參酌有關地方自治管理相關
      規定，然原確定判決卻未適用高雄市建築管理自治條例第
      4 條：「建築基地未臨接建築線者，不得建築。」之規定
      ，造成依原確定判決分割後之土地，未臨建築線而不得建
      築。又依據土地法第81條規定，因系爭土地之地目為建，
      使用分區為第三種住宅區，卻因未臨建築線，不得建築使
      用，致分割後之土地無法利用，有礙經濟效用，又參見最
      高法院65年台上字第563 號判例，旨在防止土地細分，影
      響經濟效用，與本案因未臨建築線，不得建築使用，有違
      土地法地盡其利之意旨相同。是原確定判決有民事訴訟法
      第496條第1項第1款適用法規顯有錯誤之情形。
（二）再者，系爭土地為一不規則四方形，僅一面臨接公路，其
      餘三邊為鄰房，原確判決採乙案分割，造成原確定判決如
      附圖二（下稱附圖二）所示H 部分土地四周均被如附圖二
      所示E部分完全包圍，致如附圖二所示H部分土地形成準袋
      地，位於系爭土地最內部，無法通行至公路，減損共有物
      之經濟效用，更致兩造衍生袋地通行權之新紛爭。再者，
      原確定判決採乙案之結果，造成再審原告兩棟建物房地分
      離，即高雄市左營區○○○路151巷13號及同巷9號兩棟建
      物，未坐落於分歸再審原告之土地上，卻坐落分歸再審被
      告之如附圖二所示E部分土地上，亦造成再審被告等4棟房
      屋坐落在分歸再審原告之如附圖二所示H 部分土地上，共
      造成為數達6 棟建物房地分離如附圖三所示，不但未使兩
      造蒙其利，反受其害，更衍生訴請拆除地上物之新糾紛，
      顯非法所許。故原確定判決亦有民事訴訟法地496條第1項
      第13款發現未經斟酌之證物之情形。
（三）綜上，再審原告所提甲案之分割方法，不僅符合高雄市建
      築管理自治條例第4 條規定，兩造土地更均臨接公路，均
      可合法申請建築使用，不致造成房地分離之情形，不僅完
      全不損及再審被告使用現狀，亦不產生袋地或畸零地，反
      有助於促進土地效用及經濟價值。然原確定判決卻未適用
      土地法、建築法、都市計畫法、建築技術規則及地方自治
      管理辦法等相關法規，貿然採行乙案之分割方法，違反高
      雄市建築管理自治條例第4 條規定，導致分割後取得之土
      地，無法建築使用及袋地、房地分離等情，致生兩造將面
      臨袋地通行權及訴請拆除地上物等新紛爭。為此，原判決
      有上開再審事由存在，爰依民事訴訟法第496條第1 項第1
      款、第13款之規定提起再審之訴，求為判決：(一)原判決廢
      棄；(二)兩造共有坐落系爭土地，其分割方法為：如附圖一
      所示B部分土地，面積139平方公尺，分歸再審原告所有；
      如附圖一所示C部分土地，面積51平方公尺及附圖一所示D
      部分土地，面積19平方公尺，分歸再審被告黃美月所有；
      如附圖一所示A部分土地，面積903平方公尺，分歸再審被
      告余慶德、余勝雄、余勝章、余春明、余天賜、余信宏、
      余冠輝、余啟章、余啟彬、余加魯、余康昭、余明翰、
      余明城、余莉卉、余巡令、余馬承、余再興、呂石定、余
      清輝、余清男、余清潔、余清池、余萬益、王余玉真、余
      俊德、余昌融、余昌穎、余嘉豪、余丹寧、余采臣、林翠
      敏、余許愛、余長雄、余啟南、余辨、余秋雲、余能文、
      余錦芬、余加郡、余福男、余振榮、馬萬掌、余萬春、馬
      潤德各按原確定判決附表之應有部分維持共有。
二、按再審之訴顯無再審理由者，得不經言詞辯論，以判決駁回
    之，民事訴訟法第502條第2項定有明文。次按，民事訴訟法
    第496 條第1項第1款所謂適用法規顯有錯誤，係指確定判決
    所適用之法規顯然不合於法律規定，或與司法院現尚有效及
    大法官（會議）之解釋，或最高法院現尚有效之判例顯有違
    反，或消極的不適用法規顯然影響裁判者而言，並不包括理
    由不備、取捨證據失當、調查證據欠週、漏未斟酌證據、認
    定事實錯誤及在學說上諸說併存致發生法律上見解歧異等情
    形在內。次按，土地法第31條第1 項係規定「直轄市或縣（
    市）地政機關於其管轄區內之土地，得斟酌地方經濟情形，
    依其性質及使用之種類，為最小面積單位之規定，並禁止其
    再分割。」最高法院65年台上字第563 號判例意旨係表示「
    土地法第31條第1 項規定，乃旨在防止土地細分，影響經濟
    效用。市縣地政機關為此最小面積單位之規定，即為執行土
    地法此項意旨，共有土地之分割倘有違反此項規定，自應認
    屬無效，縱當事人無異議亦然。」則共有土地之分割若違反
    土地法第31條第1 項之規定，其分割應為無效。惟土地法第
    31條第1 項之規範意旨，實應係規定最小面積單位之土地不
    得再分割，故最高法院65年台上字第563 號判例意旨所認分
    割應為無效，自僅係針對屬最小面積單位土地分割之狀況而
    言。再按，民事訴訟法第496條第1項第13款所謂當事人發見
    未經斟酌之證物或得使用該證物，係指在前訴訟程序不知有
    該證物，現始知之，或雖知有此而不能使用，現始得使用者
    而言，且除當事人發現未經斟酌之證物或得使用該證物者外
    ，尚須以該證物如經斟酌，當事人可受較有利益之裁判為要
    件，如該證物縱加斟酌，仍不能認為當事人可受較有利之裁
    判者，即難認再審之訴為有理由（最高法院81年度台上字第
    2727號判決意旨參照）。
三、經查：
（一）再審原告雖主張原確定判決違背高雄市建築管理自治條例
      第4條、最高法院65年台上字第563號判例，造成無法建築
      而影響土地使用效益云云。惟如前所述，最高法院65年台
      上字第563號判例，如參照土地法第31條第1項之規範意旨
      ，應係指最小面積單位之土地，不得再予分割，以免因土
      地細分而影響其經濟效用，尚難認已兼指其他情形如包括
      本件再審原告所指原判決未適用高雄市建築管理自治條例
      之情形。
（二）再者，法院裁判分割共有物，本即得就共有物之性質、價
      格、分割前之使用狀態、經濟效用、分得部分之利用價值
      及全體共有人之利益等有關情狀，定一適當公平之方法以
      為分割，目的在求為全體共有人分割後取得共有土地之最
      大利益，非單僅在維護個別共有人分割後取得土地之使用
      效益。雖高雄市建築管理自治條例曾就建築基地而為規定
      ，即建築基地須符合高雄市建築管理自治條例第4條規定
      ，始得建築，然此並非在限制法院裁判分割共有土地之方
      法；故縱原確定判決於分割系爭土地時，未參酌再審原告
      所主張高雄市建築管理自治條例第4 條之規定，亦難認有
      何消極不適用法規之情。又原判決既已於判決理由中詳述
      其所認定之分割方案，再審原告分得之土地仍得利用空地
      通過公廳對外通行，且大部分共有人多為余姓家族，其公
      廳對多數共有人具重要意義，如採再審原告之方案，將對
      大部分之共有人不利，且對再審原告而言，亦無實益等情
      ，足見原確定判決係於調查證據後，由當事人間之聲明及
      共有物之性質、經濟效用及全體共有人之利益等，而本其
      自由裁量而取捨酌定如原判決所認定之適當公平之分割方
      法，自難認有何適用法律顯有錯誤之處。再審原告僅以因
      其分得部分因有不能建築有礙效用等情，即認原確定判決
      適用法規顯有錯誤，並無足採。
（三）再查，本件再審原告主張因原確定判決採行乙案分割方案
      ，致其房地分離，造成無法建築使用，及衍生袋地通行、
      拆除地上物等糾紛云云，惟原確定判決採行之分割方案乃
      經其調查取捨證據、認定兩造使用系爭土地、土地經濟效
      用及各共有人應有部分、對外通行等公平衡量之結果，業
      如前述，難謂有何不當。況再審原告所指上開情形，亦非
      民事訴訟法第496條第1項第13款之發現未經斟酌之證物或
      得使用證物之情形，各該系爭土地上建物利用情形及共有
      人應有部分比例，均業已存在原審事實審審理中，要無已
      存在未經斟酌證物乙節，故再審原告此部分之主張，仍非
      可採。
四、綜上所述，原確定判決並無再審原告所主張之適用法規顯有
    錯誤及發現未經斟酌之證物等再審事由，是其自不得據此針
    對原審判決提起再審之訴。故本件顯無再審理由，本院爰不
    經言詞辯論，逕以判決駁回之。
據上論結，本件再審之訴無理由，依民事訴訟法第502 條第2 項
、第78條，判決如主文。
中    華    民    國   100    年    3     月    21    日
                      民事第六庭法  官  李怡諄
正本係照原本作成。
如對本裁定抗告須於裁定送達後10日內向本院提出抗告狀，並繳
納裁判費新台幣1,000元。
中    華    民    國   100    年    3     月    21    日
                                書記官  陳俊亦